【裁判字號】    92,訴,285
【裁判日期】    920718
【裁判案由】    偽造文書等
【裁判全文】
臺灣臺北地方法院刑事判決                          九十二年度訴字第二八五號
    公  訴  人  臺灣臺北地方法院檢察署檢察官
    被      告  丁○○  男  四.
    選任辯護人  翁方彬律師
右列被告因偽造文書等案件，經檢察官提起公訴（九十一年度偵字第二五八一號）
，本院判決如左：
    主  文
丁○○連續行使偽造公文書，足以生損害於公眾及他人，處有期徒刑壹年肆月。偽造
之桃園縣政府九十年十二月十九日九十府字第二四一０二一號函沒收。
    事  實
一、丁○○係從事廢土回填工程承包仲介業，緣桃園縣觀音鄉○○段七三三─一、七
    三四、七三五、七三六、七三七、七四三、七四七、七四八、七四九、七五０、
    七五０─一、七五一、七五四、七五六、七五七、七五八、七六０、七六０─一
    等十八筆地號土地為丙○○○所有，該筆土地前曾遭人盜採而成漥地，丙○○○
    乃委託其姪子林川峻代為處理向桃園縣政府申請土地回填事宜。丁○○透過他人
    得知此事，即與林川峻接洽，表示欲向丙○○○承租上開十八筆土地，並告知林
    川峻上開土地可以代申請回填，林川峻遂於九十年九月間，以丙○○○之名義與
    丁○○簽訂回填整地工程合約書，約定至同年十二月三十一日止，丁○○須負責
    向桃園縣政府申請合法回填之相關文件，否則雙方於期限屆至即解約。丁○○為
    取得丙○○○之上開土地回填權利，以利其販賣棄土傾倒權及向營造公司出售棄
    土證明而牟利，遂意圖為自己不法所有，於不詳時地，偽造桃園縣代理縣長許應
    深公印文一枚，而偽製桃園縣政府於九十年十二月十九日以九十府地用字第二四
    一○二一號之公文函，內容表明桃園縣政府同意丙○○○在上開十八筆土地回填
    ，足生損害於桃園縣政府對於土地回填管理之正確性，丁○○於偽製完成後，並
    基於概括犯意，先持上開偽函出示於林川峻而行使之，不知情林川峻乃認丁○○
    已有合法回填之權，遂經丁○○仲介，且同意由丁○○以丙○○○之名義，出售
    三十萬立方公尺回填土石方容量予郁展國際開發有限公司（下稱郁展公司），於
    九十一年初，由丁○○再交付上開公文函予郁展公司承辦人員蔡志忠（原名蔡銘
    峰）進行磋商，使蔡志忠誤信丁○○已取得合法傾倒權利，而於九十年元月三十
    一日，在林川峻位於桃園縣蘆竹鄉○○路二三二號住處，簽訂買賣合約，約定每
    立方公尺之土石方容量售價為新台幣九元等情，並因而陷於錯誤而交付價金新台
    幣（下同）一百六十萬元，其中丁○○詐得四十多萬元之佣金。而不知情之郁展
    公司人員於取得上揭回填土石容量證明及丁○○所交付之桃園縣政府核可回填之
    相關資料後，隨即向鑫承營造股份有限公司（下稱鑫承公司）承包鑫承公司向台
    北翡翠水庫管理局（下稱翡翠水庫管理局）標得「壩址道路災害修復工程」（下
    稱壩址工程）及「副壩左岸邊坡改善工程（二）」（下稱副壩工程）中之廢方處
    理工程，同時將丁○○所交付之全部資料，包括上開公文函，再次轉交予不知情
    鑫承公司之承辦人員林長茂，復由林長茂持向翡翠水庫管理局行使申請准予備查
    ，而足以生損害於桃園縣政府對於廢土石方管理之正確性、翡翠水庫管理局、郁
    展公司及鑫承公司。嗣翡翠水庫管理局於收受鑫承公司所交付之郁展公司承購取
    得桃園縣觀音鄉○○段七三三之一等十八筆地號及郁展公司所提之土方處理地點
    ，發函鑫承公司，表明同意備查，並以副本知會雲林縣政府、桃園縣政府、台北
    市政府工務局，另依規定製作「台北市政府工程剩餘土石方處理管制表」呈報台
    北市政府工務局，再經台北市政府工務局彙報予桃園縣政府，桃園縣政府乃函覆
    稱並未函發該號同意函，乃查獲上情。
二、案經臺灣臺北地方法院檢察署檢察官自動檢舉簽分偵查起訴。
    理  由
一、訊據被告丁○○固坦承右揭將上開桃園縣政府九十府地用字第二四一○二一號准
    許回填公文函持交郁展公司人員，並因而出售回填土方容量，郁展公司支付其四
    十萬元之事實，惟矢口否認有何行使偽造公文書犯行，辯稱：公文函為友人乙○○○所交付，無從知悉係偽造，因其自稱擔任台北縣砂石棧場工會總幹事，與環
    保單位熟絡有辦法讓准許供回填公文函早日核發，且介紹第三人甲○○投資參與
    伊所經營廢土回填，並能獲得三分之一利益，顯係其偽造云云。經查：
（一）桃園縣政府九十年十二月十九日文號第二四一○二一號之公文函，該文號是桃
      園縣政府之收文文號，而非發文文號，且縣長之關防與所使用不同而認該函係
      屬偽造一節，業據證人即前任桃園縣地政課書記張國華於偵查中結證翔實（見
      九十一年度偵字第二五八一號偵查卷第十七頁正面）。且桃園縣政府並未有
      文號二四一○二一號公文函，該函之關防有異而是偽造一情，分經該府九十一
      年七月三日府工建字第０九一０一０一三七０號函、九十一年七月二十二日府
      工字第０九一０一四三七０二號函及九十一年九月四日府地用字地０九一０一
      八七八八０號函說明無誤，有該等函文在卷可稽。
（二）被告丁○○曾持上開偽函出示於林川峻行使，並交付予不知情之郁展公司承辦
      人員蔡志忠（原名蔡銘峰），與郁展公司簽約，郁展公司因而支付購買土方容
      積之價金，再轉交鑫承公司向翡翠水庫管理局標得壩址工程及副壩工程中之廢
      方處理工程，鑫承公司之承辦人員林長茂復持向翡翠水庫管理局行使申請准予
      備查等情，已據證人林川峻、丙○○○、郁展公司承辦人員蔡志忠、蔡協晉及
      鑫承公司承辦人員林長茂於偵查中證述在卷，互核大趨一致，復為被告所是認
      。
（三）證人甲○○固證陳經張簡家發介紹認識而接受被告招徠，投資五十萬元與被告
      共同簽署回填整地工程合約經營系爭廢土場，被告稱與地主簽有合約，可優先
      傾倒廢土，因合法傾倒公文未經核准，均交給張簡家發處理，因張簡家發咸稱
      其兄乙○○○在環保署有關係，可讓公文早日下來，乙○○○亦親自告以會處
      理公文之事，但合法傾倒公文始終未核發，遂不了了之，被告並退還股金共三
      十二萬等情（見本院九十二年六月十六日訊問筆錄），而被告亦供陳係因乙○○○保證可讓回填公文核發，其始將申請文號告知交付云云。然查：
      １、被告與證人甲○○合作投資係於九十年十一月十九日簽立承諾書及回填整
          地工程入股合約書，交互以觀，僅論及每三噸卡車平土尾單入場收費三千
          五百元及所傾倒土方收費六百元，並規定甲○○利潤三分之一、被告三分
          之二，而張簡家發僅有廢土場土尾單販售權利，毫無論及張簡家發兄弟有
          三分之一利潤，有該二書面在卷足查，是張氏兄弟至多僅有販售之利益，
          以其中間仲介得此利潤，尚無不可，矧彼兄弟二人果欲藉被告之廢土場獲
          利，何以不同時迅將偽函交甲○○儘速開始經營傾倒，焉有一再拖延致使
          廢土場無法經營，更豈有令被告單獨將偽函交付郁展公司以供傾倒並收受
          四十餘萬元酬勞，卻未獲分毫之理，以上已與常情不合。
      ２、佐以前述被告與丙○○○之回填整地合約，約定被告給付一百萬元，期限
          至九十年十二月三十一日，而上開被告與甲○○之承諾書、合約書則無何
          時開始回填之約定一節以觀，張簡氏兄弟既屬合約外第三人，並無實際投
          資，棄土場運作與否並無甚利害關係，反倒被告已支付地主丙○○○一百
          萬元並另延請甲○○入股五十萬元，若未於九十年年底取得政府核准回填
          ，非特面臨與丙○○○之合約到期，甚至已投入資金即有損失，尤徵其確
          有偽造公函之急迫性。至張氏兄弟招攬當時出言有辦法核發回填公文，或
          係仲介延請時誇大渲染之詞，既乏證據證明其兄第二人偽造系爭公函之動
          機與行止，自不能引為被告有利之事實認定。
      ３、被告就該偽造函文來源，於偵查中已供以「是張簡良國（按係乙○○○之
          化名）交給我的，他提供給我做參考，他說沒有此公文，只是作為範例，
          所以我拿給他們做參考」等詞（見九十一年度偵字第一七六八五號偵查卷
          第一百六十頁反面），姑不論是否係乙○○○所交，被告對於系爭公函並
          非真正，理應知之甚稔，而被告持此函予林川峻、郁展公司人員，並進而
          與郁展公司簽約，俱如前述，其提出該偽函之目的，乃在主張已獲得回填
          權利至為顯然，自非供人參考所能搪塞。加之被告自承於九十年十一月二
          十七日，經丙○○○授權以其名義向桃園縣政府申請整地回復土地原狀等
          情，有申請書影本一紙附卷可據（見九十一年度偵字第二五八一號偵卷
          第二十一頁），考諸該申請書亦記載申請人丙○○○並有其住所地址記載
          於上，而證人丙○○○於本院結證稱「我不識字，有公文來我就拿給被告
          ，因為公文是寄到我家，由我收受，再拿給被告。」等語（見本院九十二
          年五月二十三日訊問筆錄），依正常公文核發程序，該公文絕無由蔡陳雪
          玉以外第三人交付被告之可能，以被告供認多次向政府申請之經驗，亦斷
          無不知之理。
      從而，被告知悉且偽造系爭公函行徑至為顯然，所辯乙○○○交付且不知係偽
      函云云，實乏所據。
（四）此外，復有丙○○○與郁展公司九十一年一月三十日買賣合約書、丙○○○致
      郁展公司之切結書、同意書、丙○○○印鑑證明、丁○○與郁展公司九十一年
      六月三十日協議書、丁○○簽及林川峻代收郁展公司支付之現金二十萬元及支
      票三紙計一百四十萬元影本、丙○○○所有上開土地土地登記謄本、地籍圖謄
      本、郁展與鑫承公司契約書公司執照、營利事業登記證郁展公司至鑫承公司之
      土方棄置同意書、鑫承公司付款予郁展公司之發票、支票等存卷可查，綜此，
      本件事證已臻明確，被告犯行應堪認定。
二、被告行使偽造之桃園縣政府公函，足生損害翡翠水庫管理局、郁展公司、鑫承公
    司及桃園縣政府對廢土傾倒管理之正確性，核其所為，係犯刑法第二百十六條、
    第二百十一條之行使偽造公文書罪；又被告行使偽造公函使郁展公司誤認被告可
    合法回填，而購買土方容積，並支付價款，被告從中詐得四十餘萬佣金，則係犯
    同法第三百三十九條第一項之詐欺取財罪。其利用不知情之郁展公司及鑫承公司
    人員行使偽造桃園縣政府公函，為間接正犯。其偽造桃園縣代理縣長許應深公印
    文為偽造公文書之部分行為；又其偽造公文書後復持以行使，偽造公文書之低度
    行為應為行使之高度行為所吸收，均不另論罪。其先後多次行使偽造公文書犯行
    ，時間緊接，所犯構成要件相同之罪名，顯係基於概括犯意反覆為之，應依刑法
    第五十六條連續犯之規定論以一罪，並加重其刑。又所犯上開連續行使偽造公文
    書罪及詐欺取財罪間，有方法目的之牽連犯關係，應依刑法第五十五條之規定從
    一重處斷。爰審酌被告為個人私利而偽照公函之犯罪動機、目的、犯罪之手段惡
    劣、智識程度、犯罪所生之政府公信力之危害、犯後之態度等一切情狀，判處如
    主文所示之刑以示懲儆。至偽造桃園縣政府九十年十二月十九日九十府字第二四
    一０二一號函，乃屬被告且供犯罪所用之物，雖未扣案，惟無證據證明業已滅失
    ，應依刑法第三十八條第一項第貳款沒收。
三、公訴意旨另以：被告丁○○於九十年三、四月間，與丙○○○之代理人林川峻就
    上開十八筆土地之回填，約定於三個月內完成向桃園縣政府申請相關回填之手續
    ，屆期未完成，則雙方解約，詎丁○○見期限屆至，仍未取得桃園縣政府之核可
    ，為防止嗣後林川峻與之解約，其無法向營造商販賣土石方容量而牟利，乃冒用
    丙○○○之名義，偽造丙○○○之印文在回填整地工程合約上（見九十一年度偵
    卷第一七六八五號第一九六頁），表明其與丙○○○已簽訂回填整地工程合約，
    並取得丙○○○之同意，可在丙○○○所有之十八筆土地上進行回填，足生損害
    於丙○○○，嗣後並行使該偽造之回填整地工程合約於郁展公司，復由郁展公司
    轉交予鑫承公司，嗣於本案偵查中，本署諭知鑫承、郁展公司將丁○○所交付之
    資料整理庭呈，於偵訊中，林川峻發現其與丁○○所簽訂之回填整地工程合約與
    庭呈之資料不符，而悉上情，因認被告另涉有刑法第二百十六條、第二百十條之
    罪嫌。按犯罪事實應依證據認定之，無證據不得推定其犯罪事實。又不能證明被
    告犯罪者，應諭知無罪之判決，刑事訴訟法第一百五十四條、第三百零一條第一
    項分別定有明文。訊據被告堅詞否認有偽造買賣合約犯行，辯稱原所簽立合約正
    本在甲○○那裡，郁展的土要進來，有徵求地主丙○○○親自同意，重新製作內
    容相同契約壹份等語。經查：證人丙○○○於本院交互詰問中證稱因所有之系爭
    土地有坑洞，欲填平作牧場、耕作之用，經姪林川峻介紹認識被告，乃自行接洽
    ，委由被告申請相關合法手續回填，曾親自簽署九十年九月四日買賣合約，另一
    份買買合約所用印文乃其所有印章所為，因要進土，遂將印鑑持交被告而授權等
    語屬實（見本院九十二年五月二十三日訊問筆錄），堪認被告係經丙○○○概括
    授權簽署系爭第二份買賣合約，徵諸前後二份合約，除簽約日期以及被告原係支
    付一百萬保證金，嗣改為五十萬元簽約金與五十萬元保證金外，其餘被告、丙○○○所負權利義務甚至契約終止日均未變更，應係被告為與郁展公司間磋商之用
    ，既未不利於丙○○○，亦無定要解除前合約始能簽立之處。而丙○○○已陳明
    其與被告有親自聯繫之情，自不能單以證人林川俊於偵查中證以未曾見及第二份
    買賣合約等語（見九十一年度偵字第一七六八五號偵查卷第一百八十八頁），即
    論被告有偽造文書舉措。此外復查無其他積極證據足證被告有公訴人所指此部分
    犯行，原應為無罪判決之諭知，然起訴書認與經起訴論罪科刑部分有牽連犯之裁
    判上一罪關係，爰不另為無罪之判決，併此敘明。
據上論斷，應依刑事訴訟法第二百九十九條第一項前段、刑法第五十六條、第二百十
六條、第二百十一條、第三百三十九條第一項、第五十五條、第三十八條第一項第二
款，罰金罰鍰提高標準條例第一條前段，判決如主文。
本案經檢察官呂俊儒到庭執行職務
中      華      民      國      九十二      年      七    月    十八    日
                                      臺灣臺北地方法院刑事第四庭
                                          法  官    吳定亞
右正本證明與原本無異。
如不服本判決，應於判決送達後十日內，向本院提出上訴狀。
                                          書記官    張漪蕙
中      華      民      國      九十二      年      七    月    十八    日
附錄本案所犯法條全文
中華民國刑法第二百十一條
偽造、變造公文書，足以生損害於公眾或他人者，處一年以上七年以下有期徒刑。
中華民國刑法第二百十六條
行使第二百十條至第二百十五條之文書者，依偽造、變造文書或登載不實事項或使登
載不實事項之規定處斷。
中華民國刑法第三百三十九條
意圖為自己或第三人不法之所有，以詐術使人將本人或第三人之物交付者，處五年以
下有期徒刑、拘役或科或併科一千元以下罰金。
以前項方法得財產上不法之利益或使第三人得之者，亦同。


司法院資訊處製作；財團法人民間司法改革基金會備份。
